【裁判字號】    88,訴,164
【裁判日期】    890128
【裁判案由】    返還價金
【裁判全文】
臺灣新竹地方法院民事判決  八十八年度訴字第一六四號
    原      告    乙○○
    訴訟代理人    陳恩民律師
                  李克欣律師
    兼送達代收人  魏早炳律師
    被      告    甲○○      .
    訴訟代理人    陳尚義律師
右當事人間返還價金事件，本院判決如左：
    主      文
被告應給付原告新台幣壹佰參拾萬元，及自民國八十八年二月二十八日起，至清償日
止，按年息百分之五計算之利息。
訴訟費用由被告負擔。
本判決予原告以新台幣肆拾萬伍仟元供擔保後得假執行。但被告如於假執行程序實
施前，以新台幣壹佰參拾萬元為原告預供擔保後，得免為假執行。
    事      實
甲、原告方面：
一、聲明：求為判決如主文第一項所示及為以供擔保為條件之假執行宣告。
二、陳述：
  （一）緣原告於民國八十七年九月十一日與被告訂立土地交換契約書，依該契約書
        第二條約定：「甲方（即被告）承諾即日起十五日內拆除重測前竹東鎮○○
        ○段二九九之九、二九九之十四、二九九之十八、二九九之二十、二九九之
        二四、二九九之三二陸筆土地上之所有地上物。」另依該協議書第三條約定
        ：「本約經雙方簽名蓋章後，乙方（原告）交付甲方（被告）即期支票面額
        新台幣（下同）參拾萬元及到期日八十七年九月二十六日面額七十萬元正支
        票各一張。」
  （二）嗣原告於簽訂上開契約書後，即依約當場交付面額三十萬元正即期支票一紙
        及發票日為八十七年九月二十六日面額七十萬元正之支票各一紙予被告，詎
        被告竟未依前開契約第二條之約定，於十五日內將坐落於重測前新竹縣竹東
        鎮○○○段二九九之九、二九九之十四、二九九之十八、二九九之二十、二
        九九之二四、二九九之三二地號等六筆土地（重測後地號分別為新竹縣竹東
        鎮○○段四八、五八、六０、六一、五九、五０地號，下稱系爭六筆土地）
        上之所有地上物全部拆除，雖經原告多次催請被告儘速履行契約內容將上開
        六筆土地上之全部建物拆除，惟均不獲置理。
  （三）按依民法第二百二十九條第一項規定：「給付有確定期限者，債務人自期限
        屆滿時起，負遲延責任。」另依同法第二百五十四條規定：「契約當事人之
        一方遲延給付者，他方當事人得定相當期限催告其履行，如於期限內不履行
        時，得解除契約。」茲查，本件被告並未依約於訂約後十五日內將所有地上
        物拆除，依民法第二百二十九條第一項規定，被告已負遲延之責，且經原告
        定期催告後，迄今仍未將系爭六筆土地上之地上物全部拆除，依民法第二百
        五十四條規定，原告自得解除本件土地交換契約書，爰以本訴狀繕本送達做
        為解除契約之意思表示，並依回復原狀之規定請求被告將原告已交付之一百
        萬元返還原告。
  （四）另依民法第二百六十條規定：「解除權之行使，不妨礙損害賠償之請求。」
        且依最高法院六十二年第五次民事庭庭推總會決議（四）：「依民法第二百
        六十條法意，契約解除，其原依據契約所生之損害賠償權，並不失其存在，
        基於同一理由，在契約解除前所已發生之違約性之違約金請求權，亦不因契
        約解除而失其存在。」按依本件交換契約書第七條約定：「甲方若於壹個月
        內尚未動工拆除地上物，則退還乙方已收之參拾萬元，並賠償參拾萬元之違
        約金予乙方，．．．」原告自得另請求被告賠償原告違約金三十萬元，以上
        金額合計一百三十萬元。
  （五）本件兩造訂立系爭「土地交換契約書」，乃源於八十年八月二十三日，兩造
        訂立買賣契約，以五千七百六十三萬七千六百三十三元之鉅款（即原買賣契
        約約定金額四千九百四十萬四千三百元，另於簽約同日再追加八百二十三萬
        三千三百三十三元，合計五千七百六十三萬七千六百三十三元）向被告購買
        新竹縣竹東鎮○○段系爭六筆土地中三分之二應有部分土地，原告並已依約
        給付被告三千三百餘萬元之費用，惟因上開土地遭訴外人洪木榮、范嘉珍、
        蘇慶滿等人訂有最高限額抵押，被告遲遲未能依約辦理塗銷，另尚有部分土
        地遭被告出租於訴外人占用，以致於未能依約拆除上開買賣土地上之建物，
        並將土地交付予原告。
  （六）於此期間，原告一再催請被告儘速履行契約之義務，辦理塗銷抵押權登記及
        拆除系爭土地上之建物，為顧及雙方情誼不願涉訟，一再與被告協調並給予
        寬限之期間，惟由於被告一再拖延無法解決，原告迫於已投下鉅額資金購買
        土地，只得於八十七年間，再委請律師出面，願為被告先行出資協調各抵押
        權人塗銷登記事宜，惟嗣因與抵押權人間要求之金額差距過大而作罷，另再
        以訂定本件系爭土地交換契約書多付被告金額之條件下，要求被告儘速拆除
        本來依原買賣契約即應履行之拆除所有土地上建物之義務，孰料被告竟仍未
        依誠信履行契約。
三、對被告抗辯之陳述：
  （一）系爭土地交換契約書第二條已載明拆除系爭六筆土地上「所有地上物」，是
        果如被告抗辯原告曾經分予被告部分土地上之地上物不必拆除，為何不於契
        約內明訂，反而明訂為要拆除「所有地上物」？況依本件契約見證人甘義燐
        於鈞院八十八年四月一日期日中亦證稱除契約明文約定外，並無其他約定事
        項，是可見被告為之抗辯全無足採。
  （二）被告另以契約第五條之記載，辯稱原告既已如期讓被告兌領支票，可見被告
        已依約履行．．．等語，惟按票據法第十八條規定，只有於票據喪失之情形
        始得為止付之通知，其餘尚無法以任何理由為止付之通知，故除非原告以存
        款不足使該支票退票一途，否則根本無法阻止被告兌領該支票，而原告為殷
        商人不願票信受損，二則亦非精通法律而與被告為上開之約定，今被告非僅
        不履約，卻仍兌領原告事先交予被告其本不得兌領之支票，卻反過來以此證
        明其未違約，實有不當。
三、證據：提出土地交換契約書一件、存證信函一件、買賣契約書、臺灣高等法院八
    十三年度重上字第一三九號判決書一件、租約一件、協議書一件、土地所有權狀
    六件、地籍圖暨系爭契約附圖一件（均為影本）、相片二幀，並聲請訊問證人甘
    義燐。
乙、被告方面：
一、聲明：求為判決
  （一）原告之訴及假執行之聲請均駁回。
  （二）如受不利判決，願提供擔保請求免為假執行。
二、陳述：
  （一）依原告所提出之土地交換契約書第一條約定，契約附圖紅色部分歸被告所有
        ，契約附圖綠色部分歸訴外人張英學所有，於簽訂契約時，雖契約第二條明
        定被告應拆除系爭六筆土地，然分歸被告所有之紅色部分，被告可不予拆除
        ，此項事實於當時在場代撰土地交換契約書之葉國熙代書、尹寶蝦夫婦亦耳
        聞目睹。
  （二）系爭六筆土地簽訂契約時，僅契約附圖紅、綠色部分尚有地上物，被告於簽
        約後第十二天即八十七年九月二十三日將訴外人張英學分得契約附圖綠色部
        分之地上物拆除，於拆除地上物後，即八十七年十月二十三日兩造會同竹東
        地政事務所（下稱竹東地政所）測量員於交換之土地訂界樁，並將原告分得
        之土地點交原告在案，尹寶蝦亦在場。依土地交換契約書第四條，點交現場
        界址時，原告即應交付尾款二百九十萬元，但原告既不依約交付尾款，反主
        張被告未依約履行拆除地上物行使解除權，而為本件之請求，顯係本末倒置
        。
  （三）土地交換契約附圖紅色部分毋庸拆除地上物已如前述，再參酌契約書第五條
        記載：「本約之第二條如屆時甲方未達成，乙方有權不予兌付本約第三條面
        額七十萬元正之支票。至拆除完成始付清該款。」是簽約時原告交付八十七
        年九月二十六日面額七十萬元支票，如被告未依約拆除地上物，原告即不予
        兌付，至全部拆除完成始付清該款，然原告既已兌付前開支票，在在證明被
        告應行拆除者，乃張英學分得部分土地之地上物，而不及於原告分得土地之
        地上物，已至顯然。否則以原告之精明，於被告未拆除分得土地之地上物前
        ，何以將被告收受之七十萬元支票兌付？何況原告非不得依票據法施行細則
        第四條規定，聲請假處分時禁止付款人付款，另依目前金融實務，對於發票
        人如認所簽支票因糾紛而不支付，即可向付款銀行存足票款，通知付款銀行
        不予兌付，原告不為此圖，又何以輕易受領交換土地之點交？又其所主張被
        告未依約履行，乃行使解除權並為本件之請求，與經驗及論理法則有違，殊
        不足取。
  （四）依證人葉國熙、尹寶蝦之證詞，尹寶蝦係本件契約撰寫人，其證稱被告應行
        拆除者僅限於原告分得土地之地上物，則契約雖載明被告應拆除系六筆土地
        上之地上物，已因兩造於簽訂契約後，另行以口頭協議取代，此亦可由兩造
        於八十七年十月二十三日會同竹東地政所測量員訂界樁時，原告就分由被告
        取得如契約附圖紅色部分所示地上物尚未拆除迄無異議，並受領分得土地點
        交可證。
  （五）本件原告應支尾款二百九十萬元之時期為點交現場界址予原告時，點交現場
        界址予原告係八十七年十月二十三日已如前述，原告就此從不爭執，則其即
        應依約給付被告尾款，但原告違約，反稱被告未依據拆除地上物，而行使解
        除權並為本件之請求，顯係本末倒置，抑有進者，依契約第七條，被告若於
        一個月內未拆除地上物，則應退還三十萬元，其亦不支付尾款，是尾款應於
        點交現場界址時交付被告，非於土地交換登記後始行給付，本件因聲請交換
        登記後，始知如契約附圖紅色部分土地上有保存登記之建物，而不准登記，
        然非兩造簽約時甚或鑑界點交時所得知悉，如依兩造之約定，被告依約拆除
        綠色部分，即無任何違約責任，反係原告於點交後，知不得辦理交換登記，
        因而拒付尾款，並認被告違約，自有不當。關於事後知悉不得登記之原因，
        被告亦請求原告將尾款給付後當迅速拆除，或將尾款存於公正人士處，嗣拆
        除地上物或登記完畢，再由公正人士將尾款交付被告，亦為原告所拒，已見
        原告自始即有意拒付尾款。
  （六）張英學非本件土地交換契約書之當事人，依八十年之買賣契約書，被告分得
        契約附圖綠色部分，並信託登記與原告，而契約附圖綠色部分改由張英學分
        得，其上地上物，兩造約定應由被告負責拆除，始有契約第六條如予拆除引
        起張英學異議，應由原告負全部責任之約定。原告主張被告應行拆除者不限
        於張英學分得部分，即有誤會。
  （七）縱認本件因被告未拆除所分得契約附圖紅色部分之地上物而未能聲請分割登
        記，惟均非兩造事前所得知悉，且被告應行拆除者僅有契約附圖綠色部分，
        被告並無違約，不得以未能聲請分割登記而認被告違約。
三、證據：提出聲請訊問證人葉國輝、尹寶蝦。
丙、本院依職權赴現場進行勘驗。
    理      由
一、本件原告起訴主張：緣原告於八十七年九月十一日與被告訂立土地交換契約書，
    依該契約第二條約定被告承諾即日起十五日內拆除系爭六筆土地上之所有地上物
    。」，原告已依該契約第三條交付被告面額三十萬元即期支票及發票日八十七年
    九月二十六日面額七十萬元支票各一張，詎被告竟約於十五日內拆除所有地上物
    ，被告已負遲延之責，且經原告定期催告後，迄今仍未將系爭六筆土地上之地上
    物全部拆除，原告以本訴狀繕本送達做為解除契約之意思表示，並依回復原狀之
    規定請求被告將原告已交付之一百萬元返還原告，並依契約第七條之約定請求被
    告賠償原告違約金三十萬元，為此提起本件訴訟。
二、被告則以：被告對兩造簽訂土地交換契約書及其中約定內容形式上真正不爭執，
    然契約書第一條約定，契約附圖紅色部分歸被告所有，契約附圖綠色部分歸訴外
    人張英學所有，雖第二條明定被告應拆除系爭六筆土地，然兩造言明分歸被告所
    有之紅色部分，被告可不予拆除，是上開契約第二條之約定已於嗣後兩造口頭協
    議所取代；又被告於簽約後第十二天即八十七年九月二十三日將訴外人張英學分
    得契約附圖綠色部分之地上物拆除後，即於八十七年十月二十三日兩造會同竹東
    地政所測量員於交換之土地訂界樁，原告就分由被告取得如契約附圖紅色部分所
    示地上物尚未拆除迄無異議，並受領分得土地點交，原告不依契約第四條於點交
    現場界址時交付尾款二百九十萬元，反主張被告未依約履行拆除地上物行使解除
    權，實無理由；且原告於簽約當時交付者係即期支票三十萬元及八十七年九月二
    十六日期之支票，如認被告未依約拆除地上物，原告依理自無由兌付，然原告既
    已兌付前開支票，亦能證明被告應行拆除者，乃張英學分得部分土地之地上物，
    而不及於原告分得土地之地上物等情，請求駁回原告之訴。
三、按當事人主張有利於己之事實者，就其事實有舉證之責任，民事訴訟法第二百七
    十七條定有明文。原告主張兩造簽訂土地交換契約書，契約書第二條已明白約定
    被告應於約定即日起十五日內拆除系爭六筆土地上之所有地上物，惟被告竟違約
    未為拆除，經原告發存證信函催告被告履行未果，是以本件起訴狀繕本送達為解
    除契約之意思表示，依解除契約後回復原狀之法律關係及契約第七條之約定，請
    求將已交付之一百萬元及賠償三十萬元等事實，業據其提出土地交換契約書一件
    、存證信函一件、土地所有權狀六件、地籍圖暨系爭契約附圖一件、相片二幀為
    證，被告固對已收受原告一百萬元之情事，及兩造簽訂上開契約書、契約內容形
    式上之真正均不爭執，然以：兩造簽約當時已口頭約定被告應拆除之部分僅係分
    給訴外人張英學之部分即如契約附圖綠色所示，至於分給被告即如契約附圖紅色
    所示則可不必拆除，且原告於鑑界時已將分給張英學之土地受領點交並無異議，
    是被告並無違約等情為辯，則被告自應就兩造曾有上開口頭協議代替上開契約書
    之約定為舉證。訊據證人即處理兩造系爭契約之代書葉國熙固證稱：契約書是其
    妻尹寶蝦依兩造所陳述而寫，契約第二條之約定係原告分得之部分，被告要全部
    拆除之後才給錢，至於土地上有無地上物須待鑑界後方知等語，又證人即為兩造
    擬寫系爭契約書其妻尹寶蝦亦證稱：鑑界當日，分給原告之土地均已拆除，分給
    被告之土地上有建物，且有保存登記，所以不能分割，系爭契約之要旨在於交換
    等語（見本院八十八年四月二十九日言詞辯論筆錄）；惟細繹兩造契約書第二條
    係載明：「甲方（註：即被告）承諾即日起十五日內拆除重測前竹東鎮○○○段
    二九九之九、二九九之十四、二九九之十八、二九九之二十、二九九之二四、二
    九九之三二『陸筆土地』上之『所有地上物』。」，所以須拆除者係系爭六筆土
    地上之所有地上物，至為灼然而無何疑義，且訊據證人即契約書上具名為見證人
    甘義燐證稱：當初兩造約定是六筆土地均要拆除，並無約定分給被告之部分不需
    拆除，其事後曾至現場看，發現有部分並未拆除等情明確（見本院八十八年四月
    一日言詞辯論筆錄），是兩造既已以文字約明雙方之權利義務關係，如依被告及
    證人葉國熙、尹寶蝦所稱契約當時兩造有與上開文敘述相反之口頭約定，焉有不
    即時載明於系爭契約書，或將系爭契約作廢，另紙書寫新約定之理？是證人葉國
    熙、尹寶蝦之證詞，尚難為有利於被告之認定。
四、被告雖次以：原告於簽約當時交付者係即期支票三十萬元及八十七年九月二十六
    日期之支票，如認被告未依約拆除地上物，原告依理自無由兌付，原告自不得依
    票據法施行細則第四條聲請假處分時禁止付款人付款，或依金融實務可向付款銀
    行存足票款，通知付款銀行不予兌付，或根本使其帳戶存款不足而退票，而原告
    既已兌付，且輕易受領交換土地之點交，是可證被告並無違約等情為辯，然為原
    告所否認。經核系爭契約第五條係約定：「本約之第二條如屆期甲方（即原告）
    未達成，乙方（即原告）有權不予兌付本約第三條面額七十萬元正之支票。至拆
    除完成後始付清該款。」是兌付支票與否，乃係原告之權利，被告無權置啄，原
    告為尊重兩造契約，為兌付支票之行為，並無從證明兩造有如被告所辯之口頭主
    張，或原告同意被告得就部分土地之地上物不予拆除之意，是被告此項抗辯，亦
    無足採。
五、再查，兩造間簽訂系爭六筆土地交換契約書，乃導因於八十年八月二十三日，原
    告與訴外人榮金窯業股份有限公司（下稱榮金公司，被告當時任法定代理人）、
    張英學、莊鎮民、莊傅錫妹等人亦就系爭六筆土地簽訂之不動產買賣契約書，原
    告以五千七百六十三萬七千六百三十三元之鉅款購買系爭六筆土地中三分之二應
    有部分土地，原告並已依約給付三千三百餘萬元之費用，惟因上開土地遭訴外人
    洪木榮、范嘉珍、蘇慶滿等人設定最高限額抵押權，被告遲遲未能依約辦理塗銷
    ，另尚有部分土地遭被告出租於訴外人占用，以致於未能依約拆除上開買賣土地
    上之建物，並將土地交付予原告，因被告一再拖延無法解決，原告為求辦理塗銷
    抵押權登記及拆除系爭土地上之建物，原告迫於投下鉅資，只得於八十七年間，
    另再以訂定本件系爭土地交換契約書多付被告金額之條件下，要求被告儘速拆除
    本來依原買賣契約即應履行之拆除所有土地上建物之義務等情，已據原告提出被
    告不爭執真正之臺灣高等法院八十三年度重上字第一三九號判決書一件、租約一
    件、協議書一件為證，被告雖執：兩造於八十七年十月二十三日會同竹東地政所
    測量員於交換之土地訂界樁，原告就分由被告取得如契約附圖紅色部分所示地上
    物尚未拆除迄無異議，並受領分得土地點交，原告不依契約第四條於點交現場界
    址交付尾款，反主張被告未依約履行拆除地上物行使解除權，實無道理諸情為辯
    ，然兩造既就系爭六筆土地之糾紛拖延多年已如上述，且核系爭契約第八條：「
    乙方（即原告）應於八十七年九月十五日前將分割所需證件交予代書，俾便申請
    分割事宜，並予指界，．．．」之約定，益可得知兩造係為根本解決系爭六筆土
    地之糾葛，並將系爭六筆土地分割清楚，始為系爭契約之約定，即系爭契約之目
    的係在求完整解決紛擾，且兩造間既自始約明被告應於訂約後十五日內拆除系爭
    六筆土地上所有地上物，即無區分有無保存登記，均一律拆除，被告竟執於八十
    七年十月二十三日鑑界才能得知系爭土地上尚有已辦保存登記建物，以致不得拆
    除作為抗辯，自屬倒果為因而不足採；又本院依職權至會同兩造赴現場勘驗結果
    ，亦發現系爭六筆土地中，尚有如附圖甲所示之水泥建物（占地面積一百十三平
    方公尺），乙所示鐵架屋（占地面積八百七十五平方公尺），丙、丁所示水塔（
    占地面積分別為六公尺、二公尺），戊所示水泥建物（占地面積四公尺）及己所
    示鐵架（屋占地面積六公尺）等多項地上物未拆除，縱被告辯稱其分得土地部分
    上之地上物可不拆除，惟如附圖所示戊、己二部分所占四重段四八地號土地應係
    張英學所分得，亦未見拆除，亦係違約；且被告亦自承因系爭六筆土地上尚有地
    上物未拆除，以致系爭土地不能辦理分割等情，是被告違反系爭契約第二條之約
    定及目的，甚為明顯，原告之主張為可採信。
六、被告既違反系爭契約約定，並經原告催告而不履行，是原告以本件起訴狀之送達
    作為解除契約之意思表示，系爭契約應已發生解除之效力，原告進而依據解除契
    約回復原狀及系爭契約之約定，請求被告返還已自原告處受領之價金一百萬元，
    及賠償三十萬元之違約金，暨自起訴狀繕本送達翌日起至清償日止之法定遲延利
    息，即無不合，應予准許。
七、假執行之宣告：
    原告及被告分別陳明願供擔保，聲請宣告假執行及免予假執行，經核均無不合，
    爰各酌定相當擔保金額准許之。
八、結論：原告之訴為有理由，依民事訴訟法第七十八條、第三百九十條第二項、第
    三百九十二條，判決如主文。
中      華      民      國    八十九    年      一      月    二十八    日
                                  臺灣新竹地方法院民事第一庭
~B法      官  鍾啟煌
右為正本係照原本作成。
如對本判決上訴，須於判決送達後廿日內向本院提出上訴狀。
~B法院書記官  鄭姿萍
中      華      民      國    八十九    年      一      月    三十一    日


司法院資訊處製作；財團法人民間司法改革基金會備份。
